臺灣臺中地方法院刑事判決　　　　　　　96年度訴字第2448號
聲　請　人　臺灣臺中地方法院檢察署檢察官
被　　　告　勝愷企業有限公司
兼　代表人　甲○○
上列被告因違反商業會計法等案件，經檢察官聲請簡易判決處刑
（九十六年度偵字第一０四三號、九十六年度偵字第一一九一０
號），經本院臺中簡易庭認為不宜逕以簡易判決處刑，改由本院
刑事庭依通常程序審理（九十六年度中簡字第一八七五號），本
院判決如下：
    主  文
勝愷企業有限公司納稅義務人以不正當方法逃漏稅捐，處罰金新
台幣萬元，減為罰金新台幣壹萬伍仟元。
甲○○偽造私文書，足以生損害於公眾及他人，處有期徒刑肆月
，如易科罰金，以銀元佰元即新台幣玖佰元折算壹日，減為有
期徒刑貳月，如易科罰金，以銀元佰元即新台幣玖佰元折算壹
日。勝愷企業有限公司九十三年度薪資印領清冊壹紙上偽造之「
胡良賢」署押共拾枚，均沒收。
甲○○被訴逃漏稅捐部分無罪。
    犯罪事實
一、勝愷企業有限公司（下稱勝愷公司，設臺中市○○街一二一
    巷八號二樓）係納稅義務人，甲○○自民國九十三年起在勝
    愷公司參與實際經營，並負責製作公司員工薪資印領清冊及
    薪資所得扣繳暨免扣繳憑單，為從事業務之人，惟迨至九十
    五年八月二十四日始登記為勝愷公司之負責人，而鄭淑麗於
    九十三年至九十五年八月二十四日公司辦理負責人變更登記
    前均擔任勝愷公司之董事，始為公司法所規定之公司負責人
    ，亦為商業會計法所規定之商業負責人。甲○○明知乙○○
    （原名胡良賢）於九十三年間未曾在勝愷公司任職，亦未曾
    自該公司支領任何薪資或執行業務所得，竟基於行使偽造私
    文書、行使業務上登載不實文書而使營利事業所得稅納稅義
    務人勝愷公司逃漏稅捐之犯意，於九十四年五月五日申報所
    得稅前之九十四年間某日，利用某一不知情之勝愷公司員工
    ，在不詳處所，將乙○○於九十三年間在該公司工作，自一
    月至十二月共支領新台幣（下同）十九萬二千元之不實事項
    ，填載於屬會計憑證之「薪資、伙食津貼、加班費印領清冊
    」（下稱印領清冊）上，並偽造「胡良賢」之署押共十三枚
    在該印領清冊上，而偽造乙○○於九十三年度共領得薪資十
    九萬二千元之內容不實具有收據性質之「薪資、伙食津貼、
    加班費印領清冊」之私文書上，再利用不知情之勝愷公司員
    工將此不實事項據以登載於業務上所製作之「胡良賢」各類
    所得扣繳暨免扣繳憑單上，藉以浮列增加營業成本費用支出
    ，甲○○並進而持向財政部臺灣省中區國稅局申報營利事業
    所得稅以為行使該偽造「胡良賢」各類所得扣繳暨免扣繳憑
    單，而以此不正當方法使勝愷公司逃漏九十三年度營利事業
    所得稅三萬零七十八元，足以生損害於乙○○本人及稅捐稽
    徵機關對於稅賦稽徵之正確性。
二、案經乙○○訴由臺灣臺中地方法院檢察署檢察官偵查起訴。
    理  由
一、上揭犯罪事實，業據被告甲○○於本院審理中坦承不諱，核
    與告訴人乙○○於偵查中之指訴（見九十五年度他字第一八
    二九號偵查卷第十一頁）及證人鄭淑麗於偵查中之證述（見
    九十五年度他字第六八五一號偵查卷第九頁至第十頁、第十
    二頁至第十三頁）情節相符，復有乙○○之各類所得扣繳暨
    免扣繳憑單、財政部臺灣省南區國稅局嘉義市分局九十五年
    九月一日南區國稅嘉市二字第０九五００三九二三四號函附
    勝愷公司之薪資、伙食津貼、加班費印領清冊、財政部臺灣
    省南區國稅局嘉義市分局九十五年十月五日南區國稅嘉市二
    字第０九五００四一九三三號函附之納稅義務人乙○○九十
    三年度綜合所得稅未申報核定通知書、財政部臺灣省中區國
    稅局民權稽徵所九十五年八月二十五日中區國稅民權一字第
    ０九五００二三三六六號函附之勝愷公司薪資、伙食津貼、
    加班費印領清冊、財政部臺灣省中區國稅局民權稽徵所九十
    五年十月十一日中區國稅民權一字第０九五００三九六三四
    號函附之勝愷公司九十三年度營利事業所得稅結算申報書相
    關資料、綜合所得稅ＢＡＮ給付清單計十紙、財政部臺灣省
    中區國稅局民權稽徵法九十六年六月二十五日中區國稅民權
    一字第０九六００三一二六三號函在卷可稽（詳見九十五年
    度他字第一八二九號偵查卷第二頁及第十九頁、第三頁至第
    四頁、第十七頁至第十八頁、第二十頁至第二十一頁、第二
    十四頁至第三十四頁、九十六年度中簡字第一八七五號案卷
    第七頁），是依上開卷附各項文書等補強證據已足擔保被告
    於本院審理中所為任意性自白之真實性，自得據被告上開任
    意性自白及各該補強證據，認定被告上開自白，核與事實相
    符。本案事證明確，被告之犯行，洵堪認定，應予依法論科
    。
二、按薪資印領清冊如由薪資發放單位（如機關、公司行號或個
    人等）製作，經領款人員於其上簽章，用以證明該薪資業經
    其領取之文件，即具有收據之性質，因之領款人員在薪資印
    領清冊上簽章之行為，係用以表示其已經領取該項薪資之意
    思，即具有以其名義表達上開意思之私文書性質（最高法院
    九十二年台上字第三八四六號判決要旨參照）。又按商業會
    計法之商業會計憑證，分為原始憑證及記帳憑證，所謂原始
    憑證，係指證明會計事項之經過，而為造具記帳憑證所根據
    之憑證；而記帳憑證則係指證明處理會計事項人員之責任，
    而為記帳所根據之憑證，商業會計法第十五條定有明文，且
    薪資支出之原始憑證，為收據或簽收之名冊，營利事業所得
    稅查核準則第七十一條第十一款亦有規定，是應認薪資印領
    清冊係商業會計法所規定之商業會計憑證。復按營利事業填
    報「各類所得扣繳暨免扣繳憑單」，乃附隨其業務所製作，
    為業務上所掌文書。被告甲○○在薪資清冊上偽造「胡良賢
    」之署押而偽造私文書後，並據以填製薪資所得扣繳暨免扣
    繳憑單以申報所得稅，自足以生損害於乙○○本人及稅捐稽
    徵機關對於稅賦稽徵之正確性。本件勝愷公司為公司法規定
    之公司，而被告甲○○為勝愷公司之實際參與經營者，且負
    責製作公司員工薪資印領清冊及薪資所得扣繳暨免扣繳憑單
    ，自為從事業務之人，是核被告勝愷公司所為，係犯稅捐稽
    徵法第四十一條之納稅義務人以不正當方法逃漏稅捐罪；另
    被告甲○○利用不知情之公司員工製作內容不實之印領清冊
    及各類所得扣繳暨免扣繳憑單，並將各類所得扣繳暨免扣繳
    憑單持以申報所得稅以為行使之所為，分別係犯刑法第二百
    十條之偽造私文書罪（印領清冊部分）及同法第二百十六條
    、第二百十五條之行使業務上登載不實文書罪（各類所得扣
    繳暨免扣繳憑單部分）。被告甲○○利用不知情之公司員工
    接續偽造「胡良賢」之署押以製作內容不實之印領清冊及偽
    造各類所得扣繳暨免扣繳憑單之行為，應論以間接正犯。被
    告甲○○偽造「胡良賢」署押之行為係偽造私文書之部分行
    為；又登載不實事項於業務上之文書後持以行使，其登載不
    實之低度行為應為行使之高度行為所吸收，均不另論罪。至
    聲請人於證據並所犯法條欄二內另援引刑法第二百十七條第
    一項之偽造署押罪嫌及偽造「印文」係偽造私文書之部分行
    為，均顯有誤認，應予更正。查被告甲○○行為後刑法已刪
    除第五十五條關於牽連犯之規定，被告甲○○所犯各罪即應
    予分論併罰，顯較修正前規定「從一重處斷」不利於被告甲
    ○○，而此刪除雖亦非犯罪構成要件之變更，但顯已影響行
    為人刑罰之法律效果，自屬法律有變更，依修正後刑法第二
    條第一項規定，應適用修正前刑法第五十五條之規定，而被
    告甲○○所犯上開偽造私文書及行使業務上登載不實文書罪
    二罪間，有方法、目的之牽連犯關係，自應依修正前刑法第
    五十五條規定從一重依偽造私文書罪處斷。爰分別審酌被告
    勝愷公司及甲○○因貪圖小利而為本案犯行之犯罪動機、目
    的，與被告甲○○以填載不實印領清冊及各類所得扣繳暨免
    扣繳憑單之方式使勝愷公司逃漏稅捐之手段，並斟酌被告甲
    ○○使逃漏稅捐之金額為三萬零七十八元，對於國家稅收暨
    稅捐課徵之正確性所生危害程度，與被告甲○○犯罪後坦承
    犯行之態度等一切情狀，各量處如主文所示之刑，並就被告
    甲○○部分諭知如易科罰金之折算標準，以資懲儆。又犯罪
    在九十六年四月二十四日以前者，除本條例另有規定外，有
    期徒刑減其刑期二分之一；依本條例應減刑之罪，未經判決
    確定者，於裁判時，減其宣告刑，依前項規定裁判時，應於
    判決主文同時諭知其宣告刑及減得之刑；犯最重本刑為五年
    以下有期徒刑以下之刑之罪，依本條例規定減為六月以下有
    期徒刑、拘役者，應於為減刑裁判時，併諭知易科罰金折算
    之標準，中華民國九十六年罪犯減刑條例第二條第一項第三
    款、第七條、第九條分別定有明文。查本件被告甲○○及被
    告勝愷公司之犯罪時間均在九十六年四月二十四日以前，所
    犯符合中華民國九十六年罪犯減刑條例所定之減刑條件，均
    應依該減刑條例第二條第一項第三款之規定，減其宣告刑二
    分之一，又被告甲○○部分並依該條例第九條之規定，諭知
    易科罰金之折算標準。又勝愷公司之印領清冊一紙上偽造之
    「胡良賢」署押共十三枚，均係偽造之署押，應依刑法第二
    百十九條之規定宣告沒收。
三、新舊法比較部分：
（一）被告甲○○行為後，罰金罰鍰提高標準條例第二條業已刪
      除，而刑法第四十一條第一項前段關於易科罰金之折算標
      準已由舊法之銀元一百元、二百元、三百元修正為新台幣
      一千元、二千元、三千元，因屬科刑規範事項之變更，其
      折算標準為裁判時所應諭知，自有就新舊法規定比較之必
      要，經比較新舊法結果，以被告甲○○行為時之舊法較為
      有利於被告，新法並無對被告甲○○較為有利之情形，是
      依刑法第二條第一項前段之規定，本件應適用被告甲○○
      行為時之舊法即依修正前刑法第四十一條第一項前段、修
      正前罰金罰鍰提高標準條例第二條、現行法規所定貨幣單
      位折算新台幣條例第二條之規定，諭知以銀元三百元即新
      台幣九百元折算一日為易科罰金之折算標準。
（二）又被告甲○○行為後，刑法第三十三條第五款業於九十四
      年二月二日以華總一義字第０九四０００一四九０一號令
      修正公布，並自九十五年七月一日起施行；修正後刑法第
      三十三條第五款規定「罰金：新台幣一千元以上，以百元
      計算之。」，與修正前刑法第三十三條第五款規定「罰金
      ：一元以上。」不同。比較新舊法結果，以舊法較有利於
      行為人，新法並無對被告甲○○較為有利之情形，故依刑
      法第二條第一項前段規定，本案關於刑法第二百十六條、
      第二百十五條之法定刑罰金部分，自應適用行為時之法律
      即修正前刑法第三十三條第五款規定決定其罰金部分之法
      定刑，附此說明。
四、本件聲請簡易判決處刑意旨另以：被告甲○○係址設臺中市
    ○○街一二一巷八號二樓勝愷公司之負責人，為商業負責人
    及公司負責人，負有據實製作薪資所得扣繳暨免扣繳憑單及
    申報營利事業所得稅之義務，明知乙○○於九十三年間未曾
    在上開公司任職，竟基於以不正當方法逃漏稅捐之犯意，令
    不知情公司員工製作乙○○於九十三年共領得上開公司薪資
    十九萬二千元之不實內容之印領清冊及各類所得扣繳暨免扣
    繳憑單，並由不詳公司員工在印領清冊上偽造「胡良賢」之
    署押，再由甲○○持該印領清冊等物向財政部臺灣省中區國
    稅局申報該公司九十三年度之營利事業所得稅，足以生損害
    於稅捐稽徵機關課稅之正確性及乙○○。因認被告甲○○尚
    涉犯稅捐稽徵法第四十一條、第四十七條之以不正當方法逃
    漏稅捐罪嫌、行使偽造私文書罪嫌及商業會計法第七十一條
    第一款之商業負責人以明知為不實之事項而填製會計憑證罪
    嫌云云。按犯罪事實應依證據認定之，無證據不得認定犯罪
    事實；又不能證明被告犯罪者，應諭知無罪之判決，刑事訴
    訟法第一百五十四條第二項、第三百零一條第一項分別定有
    明文。經查：
（一）稅捐稽徵法第四十一條乃規定納稅義務人不得以詐術或其
      他不正當方法逃漏稅捐，亦即納稅義務人如非自然人者，
      除非自然人合乎同法第四十七條所規定為該納稅義務人之
      公司法所規定之公司負責人、民法或其他法律規定對外代
      表法人之董事或理事、商業登記法規定之商業負責人，而
      由各該負責人或對外代表之董事、理事「代罰」，究非屬
      於各該負責人或對外代表之董事、理事本身之犯罪行為，
      亦無所謂犯意聯絡與行為分擔之共同正犯。查被告甲○○
      行為時即九十三年間並非勝愷公司之負責人或對外代表之
      董事、經理人或監察人等情，業據被告甲○○陳稱在卷，
      且有證人即該公司之負責人鄭淑麗於偵查中陳述甚詳（詳
      見九十五年度他字第六八五一號偵查卷第九頁），並有勝
      愷公司章程影本（詳見九十六年度中簡字第一八七五號卷
      第九至十一頁）、九十三年三月二十二日經授中字第０九
      三三一八六一一八０號勝愷公司變更登記表（詳見九十六
      年度中簡字第一八七五號卷第十二至十四頁）、勝愷公司
      股東同意書（詳見九十六年度中簡字第一八七五號卷第十
      五頁）、九十五年八月二十四日經授中字第０九五三二七
      四二九二０號勝愷公司變更登記表（詳見九十六年度中簡
      字第一八七五號卷第十六至十七頁），足見被告甲○○自
      九十三年起雖在勝愷公司參與實際經營，惟其間尚無擔任
      任何董事、經理人、理事或監察人等職務，迨至九十五年
      八月二十四日始登記為勝愷公司之負責人，另鄭淑麗於九
      十三年至九十五年八月二十四日公司辦理負責人變更登記
      前均擔任勝愷公司之董事，始為公司法所規定之公司負責
      人，而被告甲○○於九十三年間則非屬公司法第八條所定
      公司負責人及商業會計法第四條所定之商業負責人身分無
      訛。揆諸上開說明，以制作不實印領清冊及各類所得扣繳
      暨免扣繳憑單之不正當方法逃漏營利事業所得稅者，既係
      納稅義務人勝愷公司，尚非被告甲○○本人，則勝愷公司
      逃漏稅捐之行為，自應轉嫁由當時公司負責人之鄭淑麗代
      罰，而非轉嫁於被告甲○○，又被告甲○○既非商業負責
      人，伊制作不實印領清冊之會計憑證之行為，自無另行成
      立商業會計法第七十一條第一款之商業負責人以明知為不
      實之事項而填製會計憑證罪嫌之餘地，是聲請人認被告甲
      ○○尚涉犯稅捐稽徵法第四十一條、第四十七條之以不正
      當方法逃漏稅捐罪嫌及上開商業會計法第七十一條第一款
      之罪嫌云云，即屬不能證明被告甲○○犯罪，此外復查無
      其他積極證據足認被告甲○○另有聲請人所指之上開犯行
      ，原應被告甲○○被訴違反商業會計法第七十一條第一款
      部分為無罪之判決；惟因聲請人認被告甲○○所犯違反商
      業會計法第七十一條第一款與上開已起訴經論罪之行使業
      務登載不實文書罪部分具有法條競合關係，是就被告甲○
      ○被訴違反商業會計法第七十一條第一款部分不另為無罪
      判決之諭知，而就被告甲○○被訴逃漏稅捐部分另為無罪
      判決之諭知（被告甲○○被訴逃漏稅捐部分，其犯罪主體
      為勝愷公司，公司負責人僅係受罰主體，為代罰之性質，
      故聲請人雖漏未具體敘明被告甲○○被訴逃漏稅捐部分與
      其餘罪名部分應成立數罪關係，本院仍應就此部分另為無
      罪之諭知）。
（二）又查，被告甲○○制作上開不實印領清冊之私文書後，並
      未併將之持向稅捐機關申報勝愷公司九十三年度之營利事
      業所得稅，而係保留在勝愷公司內以備存查等情，此由財
      政部臺灣省中區國稅局民權稽徵所九十五年八月二十五日
      中區國稅民權一字第０九五００二三三六六號函文之說明
      欄二中載明：「本案經函請該公司（即指勝愷公司）提示
      薪資印領清冊等資料，經查該公司所示資料，尚難認定有
      虛報薪資情事。」等語可見，此外，復查無其他積極證據
      足認被告甲○○另有聲請人所指之上開犯行，是聲請人另
      認被告甲○○尚涉有行使偽造印領清冊之私文書部分，亦
      屬不能證明被告甲○○犯罪，此部分原應被告甲○○無罪
      判決之諭知；惟因聲請人認被告甲○○此部分所犯與上開
      已起訴經論罪之偽造私文書罪部分具有吸收關係，爰不另
      為無罪判決之諭知。
據上論斷，應依刑事訴訟法第二百九十九條第一項前段、第三百
零一條第一項，稅捐稽徵法第四十一條，刑法第二條第一項前段
、第十一條前段、第二百十六條、第二百十五條、第二百十條、
第二百十九條、修正前刑法第五十五條、修正前刑法第四十一條
第一項前段，罰金罰鍰提高標準條例第一條前段、修正前罰金罰
鍰提高標準條例第二條，現行法規所定貨幣單位折算新台幣條例
第二條，中華民國九十六年罪犯減刑條例第二條第一項第三款、
第七條、第九條，判決如主文。
中　　華　　民　　國　　96　　年　　8　 月 　　 17　　日
　　　　　　　　　刑事第四庭  審判長法　官　林宜民
                                    法  官  柯雅惠
                                    法  官  許惠瑜
以上正本證明與原本無異。
如不服本判決，應於收受送達後十日內向本院提出上訴書狀（應
附繕本）。
　　　　　　　　　　　　　　　　　　書記官  陳佳君
中　　華　　民　　國　　96　　年　　8　 月 　　 17　　日
附錄法條：
稅捐稽徵法第四十一條
納稅義務人以詐術或其他不正當方法逃漏稅捐者，處 5 年以下有
期徒刑、拘役或科或併科新台幣 6 萬元以下罰金。
刑法第二百十六條
行使第 210 條至第 215 條之文書者，依偽造、變造文書或登載
不實事項或使登載不實事項之規定處斷。
刑法第二百十五條
從事業務之人，明知為不實之事項，而登載於其業務上作成之文
書，足以生損害於公眾或他人者，處3年以下有期徒刑、拘役或5
百元以下罰金。
刑法第二百十條
偽造、變造私文書，足以生損害於公眾或他人者，處 5 年以下有
期徒刑。
